【裁判字號】    97,上,97
【裁判日期】    971111
【裁判案由】    土地所有權移轉登記
【裁判全文】
臺灣高等法院高雄分院民事判決            97年度上字第97號
上  訴  人    丁○○
              甲○○
共      同
訴訟代理人    王程風律師
被上訴人      乙○○
兼訴訟代理人  丙○○
被上訴人      高世文（原名高永望）
                          樓之1
上列當事人間請求土地所有權移轉登記事件，上訴人對於民國97
年4 月24日臺灣澎湖地方法院96年度訴字第48號第一審判決提起
上訴，本院於97年10月28日言詞辯論終結，判決如下：
    主  文
上訴駁回。
第二審訴訟費用由上訴人負擔。
    事 實 及 理 由
一、被上訴人高世文（原名高永望）未於言詞辯論期日到場，核
    無民事訴訟法第386 條各款所列情形，爰依上訴人之聲請，
    由其一造辯論而為判決。
二、上訴人起訴主張：坐落澎湖縣湖西鄉○○○段第1068號及同
    段第1073號土地，原為乙○○及訴外人洪鏡共有，同段第10
    67號土地原為訴外人高百興所有（下合稱系爭3 筆土地），
    系爭3 筆土地均為農地，乙○○2 人於69年6 月8 日將1068
    號土地以新臺幣（下同）1 萬2 千元；1073號土地以2 萬元
    出售與訴外人葉照雄，高百興亦於同日將1067號土地出售予
    葉照雄，葉照雄均已付清地價，出賣人亦將所有權狀交付葉
    照雄。惟因當時土地法第30條規定，私有農地所有權之移轉
    ，其承受人以能自耕者為限，葉照雄不具有自耕能力，無法
    辦理所有權移轉登記，且因葉照雄購買系爭3 筆土地，均為
    供所經營之磚廠取土燒磚使用，故而約定待土地變更為工業
    用地後始辦理所有權移轉登記，或因上開土地法之限制，應
    認葉照雄請求出賣人移轉土地所有權登記之權利，於土地變
    更為工業用地前，或土地法之限制廢止前，其請求權時效停
    止進行。嗣出賣人洪鏡死亡，由丙○○繼承，並與乙○○就
    上開共有土地分割，由乙○○取得同段第1068號土地，丙○
    ○取得同段1073號土地，及高百興死亡後，同段第1067號土
    地由高世文分割繼承取得。而土地法於89年1 月26日修正後
    刪除第30條規定，私有農地所有權之移轉，不再以具自耕能
    力為必要。又上訴人為葉照雄之繼承人，爰依上開買賣契約
    及繼承之法律關係，聲明求為判命被上訴人分別辦理系爭3
    筆土地所有權移轉登記予上訴人。
三、乙○○、丙○○則以：葉照雄係購買系爭3 筆土地之土方用
    以燒磚，並未購買土地，亦未約定變更地目或土地法解禁後
    才移轉土地所有權，且因葉照雄表示沒有所有權狀不能挖土
    ，出賣人才會交出所有權狀；葉照雄拿到所有權狀後，按資
    料寫好買賣契約書，才要出賣人蓋手印，上面的字不是出賣
    人寫的，出賣人都不識字，而且上訴人之請求權亦已罹於時
    效等語，資為抗辯。
    高世文則以：當時只有賣土，未出售土地；系爭土地不可能
    變更為工業用地，且上訴人之請求權已罹於時效等語置辯。
四、原審判決上訴人全部敗訴，上訴人聲明不服，求為判決：(一)
    原判決廢棄，(二)判命被上訴人給付如起訴聲明所示；被上訴
    人則求為判決：上訴駁回。
五、被上訴人就上訴人主張系爭1068號及1073號土地原為乙○○
    及洪鏡共有，同段第1067號土地原為高百興所有，乙○○2
    人曾於69年6 月8 日就1068號土地及1073號土地與葉照雄簽
    立買賣契約；高百興於同日就1067號土地亦與葉照雄簽立買
    賣契約，葉照雄均已付清契約約定之價金，出賣人亦將所有
    權狀交付葉照雄，及系爭土地現分別由被上訴人3 人取得所
    有權；上訴人2 人為葉照雄之繼承人等事實，並不爭執，並
    有土地買賣契約書、定金暨尾款收據、土地登記謄本等可稽
    ，堪認為真實。兩造所爭執者為：(一)上開就系爭3 筆土地所
    簽立之買賣契約，系土地之買賣或土方之買賣？(二)如為土地
    買賣契約，是否以不能之給付為標的，而為無效契約？(三)如
    買賣契約有效，是否已罹於請求權時效？茲就兩造爭執事項
    ，論述如下。
六、按原告對於起訴原因已有相當之證明，而被告對於抗辯事實
    並無確實證明方法，僅以空言爭執者，當然認定其抗辯事實
    之非真正（最高法院18年上字第1679號判例參照）。上訴人
    主張系爭3 筆土地，均由葉照雄分別與乙○○、洪鏡，及與
    高百興簽立土地買賣契約，其買賣之標的為土地，並約定出
    賣人應提供印鑑證明、戶籍謄本等證件與買受人辦理過戶等
    情，業經提出土地買賣契約書3 件為證，其上之記載與上訴
    人之主張相符，上訴人對買賣契約書上指印及印文之真正復
    不否認，且系爭3 筆土地於69年間之公告現值及公告地價均
    為6 元／平方公尺，有澎湖地政事務所函覆資料可憑，則葉
    照雄分別以1 萬2 千元、2 萬元、8 萬元購入系爭3 筆土地
    ，已經高於當時公告現值及公告地價，合於購買土地之事實
    ，堪認上訴人主張雙方購買土地為真，足以採信。被上訴人
    徒以買賣標的為土方置辯，而未提出相反之事證，即無足採
    。
七、次按民法第246 條第1 項規定，以不能之給付為契約標的者
    ，其契約為無效；但其不能情形可以除去，而當事人訂約時
    並預期於不能之情形除去後為給付者，其契約仍為有效。而
    私有農地所有權之移轉，依89年1 月26日修正前土地法第30
    條規定，其承受人以能自耕者為限，如承買人當時係無自耕
    能力之人，須於訂約時明白約定由承買人指定登記與任何有
    自耕能力之第三人，或具體約定登記於有自耕能力之特定第
    三人，或約定待承買人自己有自耕能力時為移轉登記，或其
    他預期於不能之情形除去後為給付者，其契約始為有效，否
    則，即係以不能之給付為契約標的，依民法第246 條第1 項
    前段規定為無效（最高法院95年度台上字第1682號判決參照
    ）。經查：
  (一)系爭3 筆土地之地目均為「旱」、使用地類別「農牧用地」
    ，及葉照雄並不具備自耕能力，為兩造不爭之事實。修正前
    土地法第30條之強制規定，固僅係就私有農地所有權移轉之
    物權行為所設限制，兩造間約定負擔移轉系爭土地所有權之
    債權契約，不能認為違反強制約定而無效，惟債權契約所約
    定給付之標的，如有法律上客觀給付不能之情形，按之上開
    說明，即有自始無效之情形。系爭買賣契約書僅載明「本合
    約成立乙方付訂金後3 日內甲方應提供印鑑證明戶籍謄本等
    證件給乙方辦理過戶」，並未特別記載由承買人指定登記與
    任何有自耕能力之第三人，或具體約定登記於有自耕能力之
    特定第三人，或約定待承買人自己有自耕能力時為移轉登記
    ，被上訴人並否認有此約定，即係以不能之給付為契約標的
    ，依民法第246 條第1 項前段規定，該契約為無效。
  (二)上訴人另稱：購買系爭3 筆土地為挖取土方，故約定在變更
    為工業用地後始辦理過戶等語，亦為被上訴人否認，且上訴
    人未能舉證買賣雙方有此特別約定，或曾提出變更地目之申
    請，其關於此部分之主張，亦無足採。是不能證明系爭3 筆
    土地之買賣，有待法律上不能之情形除去後為給付之約定。
八、綜上，上訴人基於買賣契約及繼承之法律關係，請求被上訴
    人就系爭3 筆土地辦理所有權移轉登記予上訴人，為無理由
    ，不應准許。原審為上訴人敗訴之判決，並無不合。上訴意
    旨指摘原判決不當，求予廢棄改判，為無理由，應予駁回。
    兩造其餘攻擊或防禦方法，與終局判決不生影響，爰不予一
    一論述，併此敘明。
據上論結，本件上訴為無理由，依民事訴訟法第463 條、第385
條第1 項前段、第449 條第1 項、第85條第2 項，判決如主文。
中    華    民    國    97    年    11    月    11    日
                            民事第一庭
                                審判長法官  黃金石
                                法      官  林健彥
                                法      官  謝肅珍
以上正本證明與原本無異。
如對本判決上訴，須於判決送達後20日內向本院提出上訴狀，其
未表明上訴理由者，應於上訴後20日內向本院提出上訴理由書（
均須按他造當事人之人數附繕本）。上訴時應提出委任律師或具
有律師資格之人之委任狀，並依附註條文規定辦理。
中    華    民    國    97    年    11    月    11    日
                                書  記  官  蘇恒仁
附註：
民事訴訟法第466 條之1 ：
對於第二審判決上訴，上訴人應委任律師為訴訟代理人，但上訴
人或其法定代理人具有律師資格者，不在此限。
上訴人之配偶、三親等內之血親、二親等內之姻親，或上訴人為
法人、中央或地方機關時，其所屬專任人員具有律師資格並經法
院認適當者，亦得為第三審訴訟代理人。
第1 項但書及第2 項情形，應於提起上訴或委任時釋明之。


司法院資訊處製作；財團法人民間司法改革基金會備份。
